臺灣高等法院臺南分院民事判決
110年度家上更一字第1號
上  訴  人  Ａ１    
            Ａ０２  
            Ａ０３  
共      同
訴訟代理人  江信賢律師
            蔡麗珠律師
            蘇榕芝律師
            鄭安妤律師
被上訴人    Ａ０４  

法定代理人  Ａ５   
訴訟代理人  凌見臣律師
上列當事人間請求確認親子關係存在事件，上訴人對於中華民國
107年11月23日臺灣臺南地方法院107年度親字第17號第一審判決
提起上訴，經最高法院發回更審，本院於111年3月8日言詞辯論
終結，判決如下：
    主  文
原判決廢棄。
被上訴人在第一審之訴均駁回。
第一、二審及發回前第三審訴訟費用均由被上訴人負擔。
    事實及理由
一、被上訴人主張：伊母乙○（大陸地區人民）因與伊父己○○（
    臺灣地區人民，下合稱乙○等2人）交往而受胎，於民國00年
    0月00日產下伊，伊經己○○自幼撫育。又乙○等2 人於西元20
    13年8 月27日委託大陸地區中山大學法醫鑑定中心（下稱中
    山法醫中心）為親子鑑定結果，伊係乙○等2 人所生（下稱
    系爭鑑定意見）。嗣己○○於104年7月19日死亡，在臺灣有遺
    產，其繼承人為上訴人即配偶甲○及子女戊○○、丁○○，竟否
    認伊為己○○之子等情。爰求為確認伊與己○○間親子關係存在
    之判決。原審為伊勝訴之判決，並無不合，上訴人之上訴為
    無理由。並答辯聲明：上訴駁回。
二、上訴人則以：大陸地區廣東省廣州市南方公證處於己○○死亡
    後，依被上訴人請求，於西元0000年0 月00日出具被上訴人
    出生公證書（下稱系爭出生公證書），並未就被上訴人是否
    係己○○之子為確認，其真實可議。況親子關係鑑定涉及繼承
    與非婚生子女各項權利義務，雖無法再對己○○與被上訴人進
    行血緣鑑定，惟臺灣DNA 驗證中心仍可受理手足關係鑑定，
    而大陸地區製作之親子血緣鑑定意見書存有甚多疏漏，中山
    法醫中心縱屬該區國家級司法鑑定機構，然所採用檢驗方法
    ，恐因檢體之採樣、運送、儲存、分析等程序致鑑定結果不
    正確，原審復未調閱其鑑定案卷，且內政部警政署入出境管
    理局（104 年已改組更名為移民署）已於95年9 月22日函請
    財團法人海峽交流基金會（下稱海基會）勿再受理大陸地區
    製作之健康檢查合格證明及DNA 親子血緣鑑定等公證書之驗
    證（下稱移民署95年函），則系爭鑑定意見應非可信，伊要
    求被上訴人與丁○○進行手足關係血緣鑑定等語，資為抗辯。
    並上訴聲明：㈠原判決廢棄。㈡被上訴人在第一審之訴駁回。
三、兩造不爭執事實：　　
  ㈠己○○於104年7月19日死亡，其與上訴人甲○為夫妻關係，依序
    於00年0月00日、00年00月00日，生下上訴人即長女戊○○、
    上訴人即長男丁○○。
  ㈡乙○任職於己○○在廣州市所設立之廣村公司，擔任總務部主管
    ，於00年0月00日在廣東省廣東市產下被上訴人。
  ㈢上訴人甲○以己○○、乙○於91年6月25日至同年10月24日，在大
    陸地區涉犯刑法第239條通姦、相姦罪嫌，且於00年0月00日
    產下被上訴人為由提出告訴，嗣經臺灣臺南地方檢察署以己
    ○○於104年7月19日死亡、乙○追訴權時效於96年業已完成為
    由，於107年7月16日以107年度偵字第11333號為不起訴處分
    確定。
　㈣己○○、乙○於102年8月27日委託中山法醫中心為親子鑑定，採
    集己○○、乙○、丙○○之新鮮血，依據《GA/T000-0000》標準進
    行DNA鑑定，鑑定結果認定丙○○為己○○、乙○所生。
四、兩造爭執事項：　　
  ㈠被上訴人與上訴人之被繼承人己○○間，是否存在父子血緣關
    係？
　㈡己○○是否有自幼撫育被上訴人之事實？
　㈢上訴人依民法第1065條第1項請求確認丙○○與己○○間之親子關
    係存在，有無理由？
五、本院之判斷：　
　㈠按非婚生子女經生父認領者，視為婚生子女。其經生父撫育
    者，視為認領。民法第1065條第1項定有明文。又按非婚生
    子女除經生父認領或視同認領外，與其生父在法律上不生父
    子關係，不得提起確認父子關係成立之訴(最高法院43年台
    上字第1180號原判例參照)，而應依民法第1067條第1項規定
    ，提起強制認領之訴。
　㈡關於爭點㈠被上訴人與上訴人之被繼承人己○○間，是否存在父
    子血緣關係？
    ⒈被上訴人主張其為乙○與己○○於大陸地區所生之子，固據提
      出中華人民共和國廣東省廣州市海珠公證處公證之2013年
      3月30日中山法醫中心之系爭鑑定意見書(見原審司家調字
      卷第33-41頁、第151-161頁）及被上訴人於0000年0月00
      日在廣東省廣州市出生，生母為乙○，經中華人民共和國
      廣東省廣州市南方公證處（2018）粵廣南方第048563號公
      證之出生公證書（見原審親字卷第75、77頁）暨此公證書
      並經財團法人海峽交流基金會（下稱海基會）認證(見原
      審司家調字卷第149頁、原審親字卷第73頁）為其主要證
      據。而系爭鑑定意見書固載明，該鑑定係於2013年8月27
      日受己○○、乙○委託；檢驗日期自2013年8月27日至2013年
      8月30日止，鑑定材料係採己○○、乙○及被上訴人之新鮮血
      ；檢驗過程：①根据《GA/T 000-0000》（即法庭科學DNA實
      驗室檢驗規範）標準，按照《Chelex-100法提取DNA作業指
      導書》(ZDFY-ZD-W-14-2011)，採用Chelex-100法提取上述
      檢材的DNA。②根据《GA/T 000-0000》標準，取檢材DNA適量
      ，用熒光標記STR複合擴增試劑盒進行電泳分離和基因分
      型；檢驗結果：丙○○是己○○、乙○的親生孩子等情，有系
      爭鑑定意見在卷可稽（見本院前審卷第177-185頁）。　
　  ⒉惟按在大陸地區製作之文書，經行政院委託之民間團體驗
      證者，推定為真正，但其實質上證據力，由法院或有關主
      管機關認定，為兩岸條例第7條及其施行細則第9條第1 項
      所明定。是大陸地區製作之公證書經海基會驗證者，僅形
      式上推定為真正，其實質證據力仍須參酌一切卷證資料審
      認之。次按家事事件當事人聲明之證據，除認為不必要者
      外，法院應為調查，觀之家事事件法第51條準用民事訴訟
      法第286 條規定甚明。所謂不必要者，係指當事人聲明之
      證據，與應證事實無關，或即令屬實，亦不足以影響法院
      心證裁判基礎而言。苟依當事人聲明之意旨，某證據方法
      與待證之事項有關聯性者，不得預斷為難得結果，認無必
      要而不予調查。又關於親子血緣鑑定之勘驗方法，對親子
      關係之判定有其科學之依據及可信度，自屬上訴人重要且
      正當之證據方法。然為此親子血緣鑑定必須被上訴人本身
      參與始可，如需被上訴人之血液等，亦即勘驗之標的物存
      在於被上訴人本身，而被上訴人拒絕提出時，雖法院不得
      強令為之，惟依民事訴訟法第367 條準用同法第343 條、
      第345 條第1 項規定，法院命被上訴人提出該應受勘驗之
      標的物，被上訴人若無正當理由不從提出之命者，法院得
      審酌情形認他造即上訴人關於該勘驗標的物之主張或依該
      勘驗標的物應證之事實為真實，即受訴法院得依此對該阻
      撓勘驗之當事人課以不利益。 
　  ⒊查系爭鑑定意見雖已由大陸地區公證處公證，並經海基會
      驗證。惟兩造對於系爭鑑定意見之內容是否真實即實質證
      據力之有無，爭執甚烈，上訴人提出原內政部警政署入出
      境管理局於95年9月22日境孝彤字第09520167290號函(即
      移民署95年函)，該函己請海基會：「惠請於即日起，勿
      再受理大陸地區製作之健康檢查合格證明及DNA親子血緣
      鑑定公證書之驗證手續」(見本院前審卷第79頁)外，一再
      抗辯中山法醫中心非屬我國衛生福利部認證合格之公私立
      醫院，系爭鑑定意見未經其參與，無法瞭解相關抽血、保
      存、鑑定等程序等語。再者未成年子女為當事人之親子關
      係事件，就血緣關係存否有爭執，法院認有必要時，得依
      聲請或依職權命當事人或關係人限期接受血型、去氧核醣
      核酸或其他醫學上之檢驗。家事事件法第68條第1 項前段
      亦有明文。本件上訴人否認被上訴人與己○○有血緣關係，
      除以系爭鑑定意見及出生公證書之內容非真實，尚須調查
      為由外，且屢表明願負擔費用，聲請法院命被上訴人來臺
      灣接受手足關係血緣鑑定（原審調字卷141頁，親字卷28
      、37-41、95-97 頁，本院前審卷141、175、261、306、3
      07、391、435、470頁），卻為被上訴人所拒（原審親字
      卷53、62-63頁，本院前審卷142、143、166頁）。本院復
      函請內政部移民署協助報請嚴重特殊傳染性肺炎中央流行
      疫情指揮中心專案同意大陸地區人民丙○○先生(即被上訴
      人)入境，接受血緣鑑定，而上訴人丁○○亦願擔任被上訴
      人在臺聯絡人，讓被上訴人來臺灣接受手足關係血緣鑑定
      ，有內政部移民署111年1月7日移署南字第1110010462號
      函及陳報狀在卷可稽(見本院卷第191-192頁、第215-219
      頁)，而被上訴人亦明確拒絕（見本院卷第205頁、225頁)
      。則依前開說明，自不能為被上訴人有利之認定。
  ㈢又非婚生子女經生父認領者，視為婚生子女，其經生父撫育
    者，視為認領；固為民法第1065條第1項所明定；被上訴人
    主張：伊自幼經生父己○○生前撫育，是伊依法應視為經己○○
    認領而取得婚生子女之身分關係等語；然為上訴人等所否認
    。而如前所述，被上訴人所舉證據，尚不能認其確為己○○所
    生之子。雖證人郭耀凱於本院前審準備程序中證稱：伊與己
    ○○都是廣州市廣村食品公司的股東，己○○在大陸直到2005年
    病逝前都和被上訴人、乙○及乙○的父母同住，被上訴人平時
    稱呼己○○為爸爸，依常理來看，被上訴人都是己○○在撫養等
    語（見本院前審卷第263-265頁）。然上開證詞僅係證人主
    觀推測研判被上訴人為己○○所撫養，而己○○對給生活費與乙
    ○用以撫養被上訴人係屬身分私密情事，非為證人親聞親見
    之事實，尚難採上開證詞為被上訴人有利認定之依據。此外
    ，被上訴人係提出上開生活照片4張(見原審調字卷第29頁)
    ，而此僅能認定被上訴人與己○○間有四張狀似互動親密之合
    照而已，亦難認定己○○確有給付生活費撫育被上訴人之事實
    。
六、綜上所述，被上訴人主張其與己○○有父子血緣關係，且經己
    ○○撫育，既不足採，則其請求確認與上訴人之被繼承人己○○
    間之親子關係存在，為無理由，不應准許。原審為被上訴人
    勝訴之判決，自有未洽。上訴意旨指摘原判決不當，求予廢
    棄改判，為有理由。自應由本院廢棄改判如主文第二項所示
    。
七、本件事證已臻明確，兩造其餘之攻擊或防禦方法及所用之證
    據，經本院斟酌後，認為均不足以影響本判決之結果，爰不
    逐一論列，併此敘明。
八、據上論結，本件上訴為有理由，依民事訴訟法第450條、第7
    8條，判決如主文。　　
中　　華　　民　　國　　111 　年　　3 　　月　　29　　日
                  家事法庭      審判長法  官  吳上康
                     
                                      法  官  黃義成

                                      法  官  李素靖
上為正本係照原本作成。
被上訴人如不服本判決，應於收受送達後20日內向本院提出上訴
書狀，其未表明上訴理由者，應於提出上訴後20日內向本院補提
出理由書狀（均須按他造當事人之人數附繕本）上訴時應提出委
任律師或具有律師資格之人之委任狀；委任有律師資格者，另應
附具律師資格證書及釋明委任人與受任人有民事訴訟法第466條
之1第1項但書或第2項（詳附註）所定關係之釋明文書影本。如
委任律師提起上訴，發回更審後為訴之變更（追加、擴張）部分
應一併繳納上訴裁判費。　
上訴人不得上訴。
中　　華　　民　　國　　111 　年　　3 　　月　　29　　日

                                      書記官  高曉涵
【附註】
民事訴訟法第466條之1：
⑴對於第二審判決上訴，上訴人應委任律師為訴訟代理人。但上
  訴人或其法定代理人具有律師資格者，不在此限。
⑵上訴人之配偶、三親等內之血親、二親等內之姻親，或上訴人
  為法人、中央或地方機關時，其所屬專任人員具有律師資格並
  經法院認為適當者，亦得為第三審訴訟代理人。
民事訴訟法第466條之2第1項：
上訴人無資力委任訴訟代理人者，得依訴訟救助之規定，聲請第
三審法院為之選任律師為其訴訟代理人。